臺灣新北地方法院三重簡易庭民事判決
　　　　　　　　　　　　　　　　　 110年度重簡字第271號
原　　　告　日盛國際商業銀行股份有限公司

法定代理人　黃錦瑭　
訴訟代理人　吳駿毅　
被　　　告　蔡美麗（即蔡銘海之繼承人）



上列當事人間請求清償信用卡消費借款事件，於民國110年10月
26日言詞辯論終結，本院判決如下：
    主  文
被告應於繼承被繼承人蔡銘海之遺產範圍內給付原告新臺幣壹拾
伍萬零玖佰柒拾伍元，及自民國九十五年七月十日起至清償日止
，按年息百分之十五計算之利息，暨自民國九十五年八月十日起
至清償日止，其逾期在六個月以內者，按上開利率百分之十，逾
期超過六個月部份者，按上開利率百分之二十計算之違約金。
被告應於繼承被繼承人蔡銘海之遺產範圍內給付原告新臺幣伍萬
捌仟柒佰壹拾玖元，及自民國九十五年七月十日起至民國一０四
年八月三十一日止，按年息百分之二十計算之利息，另自民國一
０四年九月一日起至清償日止，按年息百分之十四點九九計算之
利息，暨自民國九十五年七月十日起至清償日止，逾期第一個月
計付新臺幣參佰元，逾期第二個月計付新臺幣肆佰元，逾期第三
個月計付新臺幣伍佰元之逾期違約金，違約金之計收最高以連續
三期為限。
被告應於繼承被繼承人蔡銘海之遺產範圍內給付原告新臺幣參萬
肆仟伍佰陸拾貳元，及自民國九十五年七月十日起至民國一０四
年八月三十一日止，按年息百分之二十計算之利息，並自民國一
０四年九月一日起至清償日止，按年息百分之十四點九九計算之
利息。
原告其餘之訴駁回。
訴訟費用由被告於繼承被繼承人蔡銘海之遺產範圍內負擔。
本判決原告勝訴部分得假執行。
    事  實  及  理  由
一、按民事案件涉及外國人或構成案件事實中牽涉外國地者，即
    為涉外民事事件，應依涉外民事法律適用法定法域之管轄及
    法律之適用；又關於外國人或外國地涉訟之國際管轄權，我
    國涉外民事法律適用法並未規定，就具體事件受訴法院是否
    有管轄權，應顧及當事人間實質上公平、裁判之正當妥適、
    程序之迅速經濟等訴訟管轄權法理，類推適用內國法之民事
    訴訟法有關規定。查被告前於民國80年11月8 日辦理喪失中
    華民國國籍，現國籍及住居所均不明，而原告係依消費借貸
    契約、信用卡使用契約、現金卡契約及繼承之法律關係提起
    本件訴訟，故本件係屬涉外民事事件，又被繼承人蔡銘海於
    96年2 月21日死亡時為具有中華民國國籍之人，原告為我國
    人，於我國設有住所，均在本院轄區內，應訴最為便利，則
    類推適用法院地法之我國民事訴訟法第1 條第1 項之規定，
    認我國法院就本件涉外民事事件應有國際管轄權。次按繼承
    ，依被繼承人死亡時之本國法。涉外民事法律適用法第58條
    亦有明文。被繼承人蔡銘海於死亡時為具有中華民國國籍之
    人，是本件係因繼承所生之遺產債務訴訟，其準據法自應適
    用我國民法之規定。。
二、原告法定代理人於起訴時原為黃錦瑭，嗣於訴訟中變更為郭
    倍廷，並具狀聲明承受訴訟，核無不合，應予准許。又本件
    被告經合法通知，未於言詞辯論期日到場，查無民事訴訟法
    第386條所列各款情事，應准原告之聲請，由其一造辯論而
    為判決。
三、原告起訴主張：
（一）被繼承人蔡銘海於95年間曾參與債務協商並成立，原告之
      債權金額為新臺幣（下同）248,459 元，然蔡銘海繳息至
      95年7 月9 日即未再繳納，蔡銘海既未依債務協商規定繳
      款，依債務協商機制協議書第3 條之約定，債務人未依協
      議書清償則回復原契約，原契約為信用貸款契約（占協商
      債權61.81 ％）、信用卡契約（占協商債權24.04 ％）及
      現金卡契約（占協商債權14.15 ％）。
（二）蔡銘海前於93年9 月8 日向原告訂立消費性貸款約定書，
      貸款總額為250,000 元，約定利息按年息百分之12計算，
      到期日為96年9 月8 日。詎蔡銘海自95年7 月9 日起即未
      依約清償利息，至今尚欠本金150,975 元及約定之利息、
      違約金未清償，迭經催討，亦置之不理。
（三）蔡銘海另於92年9 月4 日向原告申請辦理信用卡（卡號00
      0000000000000 ），並立有申請書，約定蔡銘海得持卡於
      特約商店記帳消費，蔡銘海應於當（次）月繳款日前向原
      告清償，如未清償，自入帳日起按年利率百分之20計算利
      息，及按約定條款所載自逾期日起至清償日，暨按逾期第
      1 個月計付違約金300 元，逾期第2 個月計付違約金400
      元，逾期第3 個月計付違約金500 元，違約金之計收最高
      以連續3 期為限。嗣蔡銘海至95年7 月9 日止尚積欠原告
      本金58,719元及約定利息、違約金未為清償，迭經催討，
      仍置之不理。
（四）蔡銘海復於92年7 月22日向原告申請現金卡使用，約定應
      於繳款截止日前清償，如遲延履行時，債務視為全部到期
      ，應按年息百分之20計算利息，詎蔡銘海至95年7 月9 日
      止尚積欠原告本金34,562元及約定利息未為清償，迭經催
      討，亦置之不理。
（五）嗣蔡銘海於96年2 月21日死亡，被告為其繼承人，且並未
      向法院聲請拋棄繼承或限定繼承，故依民法繼承篇舊法第
      1148、第1153條之規定，概括承受被繼承人蔡銘海財產上
      之一切權利及義務，自應對被繼承人即蔡銘海之上開債務
      負清償之責。爰依消費借貸契約、信用卡使用契約、現金
      卡契約及繼承之法律關係提起本件訴訟。
（六）聲明：
   1、被告應給付原告150,975 元，及自95年7 月10日起至清償
      日止，按年息百分之15五計算之利息，暨自95年8 月10日
      起至清償日止，其逾期在六個月以內者，按上開利率百分
      之10，逾期超過六個月部份者，按上開利率百分之20計算
      之違約金。
   2、被告應給付原告58,719元，及自95年7 月10日起至104年8
      月31日止，按年息百分之20計算之利息，另自104 年9 月
      1 日起至清償日止，按年息百分之14.99 計算之利息，暨
      自95年7 月10日起至清償日止，逾期第一個月計付300 元
      ，逾期第二個月計付600 元，逾期第三個月計付500 元之
      逾期違約金，違約金之計收最高以連續三期為限。
   3、被告應給付原告34,562元，及自95年7 月10日起至104 年
      8 月31日止，按年息百分之20計算之利息，並自104 年9
      月1 日起至清償日止，按年息百分之14.99 計算之利息。
四、原告主張之事實，業據其提出帳務明細、消費性貸款約定書
    、現金卡申請書、信用卡申請書、信用卡約定條款、繼承系
    統表、除戶謄本、新北地方法院家事庭函等件影本為證，被
    告則未於言詞辯論期日到庭，亦未提出其他書狀作任何聲明
    或陳述，原告主張，應堪採信。
五、惟按98年6 月10日增訂公布民法繼承編施行法第1 條之3 第
    4 項規定：「繼承在民法繼承編中華民國九十八年五月二十
    二日修正施行前開始，繼承人因不可歸責於己之事由或未同
    居共財者，於繼承開始時無法知悉繼承債務之存在，致未能
    於修正施行前之法定期間為限定或拋棄繼承，且由其繼續履
    行繼承債務顯失公平者，於修正施行後，以所得遺產為限，
    負清償責任。」，其立法旨意，乃認現代社會福利國家，應
    讓社會經濟弱者之生活能達一般人基本生活水準，並有消弭
    貧窮，改善提升其生活品質之作為義務，以保障憲法第15條
    之生存權。次按101 年12月7 日修正民法繼承編施行法第1
    條之3 第4 項規定：「繼承在民法繼承編中華民國九十八年
    五月二十二日修正施行前開始，繼承人因不可歸責於己之事
    由或未同居共財者，於繼承開始時無法知悉繼承債務之存在
    ，致未能於修正施行前之法定期間為限定或拋棄繼承，以所
    得遺產為限，負清償責任。但債權人證明顯失公平者，不在
    此限。」，於同年12月26日公布，並自公布日施行，其立法
    理由為依原條文第2 項至第4 項規定，繼承人得以所得遺產
    為限，負有限清償責任，應就顯失公平事由負舉證之責，對
    繼承人過苛。為使立法之良法美意得以貫徹，宜由債權人就
    顯失公平事由負舉證之責，亦即債權人須舉證證明繼承人以
    所得遺產為限負清償責任，顯失公平者，繼承人始不以所得
    遺產為限，負清償責任，改採限定繼承為原則，但債權人主
    張其為顯失公平者，始例外改採概括繼承，以維立法者美意
    。經查，被告為被繼承人蔡銘海之姊，有繼承系統表、戶籍
    謄本在卷可考，兄弟姊妹間未將有無負債及負債情形明確告
    知對方之情形實屬常見，且被告於80年11月8 日辦理喪失中
    華民國國籍，於78年2 月7 日出境後，即未再入境，現住居
    不明，有入出國日期證明書及駐新加坡代表處函退送達證書
    佐參，此外復無其他證據資料足以認定被告知悉繼承債務之
    存在，堪認被告因不可歸責於己之事由甚或因未同居共財，
    於繼承開始時無法知悉繼承債務之存在，致未能於修正施行
    前之法定期間為限定或拋棄繼承，且由其繼續履行繼承債務
    顯失公平，原告復未主張及舉證證明被告以繼承蔡銘海所得
    之遺產為限負清償責任有何顯失公平之情事，則依上開規定
    ，被告應以繼承蔡銘海所得之遺產為限，負清償責任，本院
    應為保留的給付即於繼承遺產限度內為給付之判決。
六、從而，原告依消費借貸契約、信用卡使用契約、現金卡契約
    及繼承之法律關係請求被告以因繼承蔡銘海之所得遺產範圍
    內給付如主文所示，為有理由，應予准許。原告逾此部分之
    請求，為無理由，應予駁回。
七、本件原告勝訴部分，係適用簡易程序所為被告敗訴之判決，
    爰依職權宣告假執行。
八、訴訟費用負擔之依據：民事訴訟法第79條。
中    華    民    國   110    年    11    月    2     日
                      法  官  葉靜芳
以上為正本係照原本作成。
如不服本判決，應於送達後20日內，向本院提出上訴狀並表明上
訴理由，如於本判決宣示後送達前提起上訴者，應於判決送達後
20日內補提上訴理由書（須附繕本）。
中    華    民    國   110    年    11    月    2     日
                      書記官  陳君偉